【裁判字號】    94,訴,2025
【裁判日期】    950503
【裁判案由】    塗銷所有權移轉登記
【裁判全文】
臺灣臺中地方法院民事判決  94年度訴字第2025號
原      告  甲○○
訴訟代理人  王文聖  律師
被      告  丁○○
            乙○○
共      同
訴訟代理人  陳聰能  律師
上列當事人間請求塗銷所有權移轉登記等事件，本院於民國95年
4月19日言詞辯論終結，判決如下：
    主      文
原告之訴駁回。
訴訟費用由原告負擔。
    事實及理由
一、本件原告起訴主張：伊於民國（下同）85年10月16日擔任被
    告乙○○向訴外人萬通商業銀行股份有限公司（現已由中國
    信託商業銀行股份有限公司購併）抵押貸款新台幣（下同）
    400 萬元之連帶保證人，嗣因被告乙○○無力清償，乃由原
    告於93年9月30日代償1,668,785元，而免除保證責任。原告
    於該清償之限度內承受原債權人中國信託商業銀行對於被告
    乙○○之債權，並於94年1月20 日對被告乙○○取得鈞院93
    年度促字第72598號支付命令確定。詎原告於94年4月22日調
    閱被告林美莉之不動產資料，始發現被告乙○○已於88年10
    月27日將其所有座落於台中市西屯區○○○段963 地號土地
    （面積2,909平方公尺，權利範圍10萬分之651）及其上4090
    建號建物（建物門牌為台中市○○區○○路二段153之2號三
    樓之1，面積71.38平方公尺，權利範圍：全部）暨4062建號
    建物（建物門牌為台中市○○區○○路二段151之1號，面積
    7.22平方公尺，權利範圍145分之1，即公共設施部分）（以
    下合稱系爭房屋）之所有權以買賣為原因，移轉登記於其子
    即被告丁○○，致被告乙○○無能力清償上開抵押借款債務
    ，而害及原告之上揭債權。查本件被告2 人就系爭不動產所
    為之所有權移轉登記，固係以買賣為原因，惟被告2 人係屬
    一等血親之母子關係，依遺產及贈與稅法第5 條之規定，應
    以贈與論。更何況於買賣移轉所有權當時，被告丁○○仍在
    就學中，縱有打工收入，其所得亦無足購買系爭不動產，更
    無力繳付190餘萬元抵押貸款之本息。況系爭不動產於88 年
    10月移轉登記予被告丁○○迄今，仍由被告乙○○居住，而
    被告丁○○則與其父（丙○○）同住，是被告乙○○顯無出
    賣系爭不動產之真意，被告丁○○亦無買受系爭不動產之意
    思。故被告2 人就系爭不動產之買賣行為應屬通謀虛偽意思
    表示，依民法第87條之規定上開買賣行為自屬無效，乃先確
    定被告2人間就上開不動產之買賣無效，且依民法第242條規
    定代位被告乙○○或依侵權行為之法律關係，請求被告楊明
    哲塗銷系爭不移轉之所有權移轉登記，而為如預備聲明所示
    。又被告2 人雖以買賣為原因，惟實際上應係贈與，原告自
    亦得行使民法第244第1項之撤銷權（包括債權及物權行為）
    ；退步言之，縱認被告2 人移轉系爭不動產所有權之原因為
    買賣，被告丁○○亦知悉被告乙○○積欠銀行款項之事實，
    故原告亦得依民法第244條第2項之規定行使撤銷權，並請求
    被告楊明哲塗銷系爭不動產所有權移轉登記，而為如備位聲
    明所示。訴之聲明：(1)先位聲明：確認被告間就系爭房屋
    所為之買賣關係不存在。被告丁○○應將系爭不動產於88
    年10月27日以買賣為原因所為之所有權移轉登記塗銷。(2)備
    位聲明：被告間就系爭不動產所為之買賣行為及所有權移
    轉登記行為應予撤銷。同前開。
二、被告2人則以：被告乙○○前於86 年間買受系爭不動產時，
    即已以系爭不動產為擔保，設定最高限額321 萬元抵押權予
    訴外人即抵押權人安泰商業銀行股份有限公司（下稱安泰商
    業銀行），嗣於88年間，因被告乙○○急需用款，乃於88年
    10月12日將系爭不動產出賣與其子即被告丁○○，約定除由
    被告丁○○承受上開抵押債務外，並應再給付648,483 元予
    被告乙○○，雖88年間被告丁○○仍處在學階段，惟當時其
    已在補習班打工，故除兩筆轉帳共15萬元外，其餘仍由被告
    丁○○以現金支付與被告乙○○，不足部分由第三人丙○○
    即被告丁○○之父墊補，再由被告乙○○之帳戶扣款繳交本
    息予安泰商業銀行。遲至93年1 月間被告丁○○有正式工作
    之後，安泰商業銀行始同意辦理抵押權債務人變更登記。該
    時被告丁○○始另向安泰商業銀行申貸197 萬元，並清償同
    額之抵押債務，且按期向安泰商業銀行攤還本金利息，迄今
    尚仍積欠抵押債務175萬餘元。足見被告2人就系爭不動產所
    為買賣行為，非屬通謀虛偽意思表示，亦非無償行為，且被
    告乙○○一方面減少其財產，一方面減少其債務，其對於普
    通債權人之原告，亦難謂為詐害行為。又原告係於93年9 月
    30 日以保證人地位向中國信託商業銀行清償1,668,785元，
    而承受該銀行對於被告乙○○之債權部分，為原告所自承；
    然被告乙○○於88年10月12日即已將系爭不動產出賣與被告
    丁○○，縱認該項有償之買賣行為係屬詐害債權，惟原告得
    否溯及行使撤銷權，亦非無疑；又縱認該項有償之買賣行為
    係為詐害行為，且已有害於原告之債權，然原告並未舉證證
    明被告丁○○於受益時亦知該項有償之買賣行為有損害於原
    告之權利。是以，本件原告先位之訴及預備之訴之聲明均無
    理由等語，資以抗辯。答辯聲明：原告之訴駁回。
三、按表意人與相對人通謀而為虛偽意思表示者，其意思表示無
    效。但不得以其無效對抗善意第三人。民法第87條第1 項，
    定有明文。而所謂通謀為虛偽意思表示，乃指表意人與相對
    人互相故意為非真意之表示而言，故相對人不僅須知表意人
    非真意，並須就表意人非真意之表示相與為非真意之合意，
    始為相當，若僅一方無欲為其意思表示所拘束之意，而表示
    與真意不符之意思者，尚不能指為通謀而為虛偽意思表示（
    最高法院51年台上字第215號、62年台上字第316號判例要旨
    參照）。另參以，最高法院48年度台上字第29號判例要旨所
    示：「第三人主張表意人與相對人通謀而為虛偽意思表示者
    ，該第三人應負舉證之責。」。本此而論，本件原告就被告
    2 人間就虛偽成立上開買賣契約乙事，即負有舉證之責（並
    參照民事訴訟法第277條）。換言之，原告應證明被告2人間
    就上開買賣契約之成立係出於互相故意為非真意之表示。就
    此，原告係以遺產及贈與稅法第5 條之規定，及買賣移轉所
    有權當時，被告丁○○仍在就學中，無能力購買系爭房屋，
    更無力繳付190 餘萬元抵押貸款之本息，是實際上被告乙○
    ○際係贈與予被告丁○○為據。按稱贈與者，謂當事人約定
    ，一方以自己之財產無償給與他方，他方允受之契約，民法
    第406 條所明定。是贈與為（典型）無償契約，單務契約，
    即受贈人無庸支付對待給付亦無庸負擔任何給付義務之謂。
    查系爭房屋前係被告為借款而向安泰商業銀行設定最高限額
    抵押權321 萬元，惟嗣已由被告丁○○承受該抵押債務，此
    由卷附之系爭房屋之土地、暨建物登記簿謄本上所載「抵押
    權設定義務人」及「債務人」均為被告丁○○甚明。此即，
    上開抵押借款債務人已變更為被告丁○○（此與單純移轉登
    記，而抵押權之設定義務人及債務人並無變更，抵押權人得
    依民法第867 條規定追及所及者不同），而非被告乙○○，
    是被告丁○○已非無償取得系爭房屋之所有權（至於價金數
    額為何，與有償、無償無關）。故而，被告2 人間就移轉登
    記系爭房屋之原因關係，顯非贈與契約。而按，意思表示之
    構成要素包括客觀要件（即外部之表示行為）及主觀要件（
    即內心的意思），就主觀要件要件部分可再分為(1)行為意思
    ：即表意人自覺得從事某項行為。(2)表示意識（或稱表示意
    思）：即行為人認識其行為具有某種法律行為上意義。(3)效
    果意思：即行為人欲依其表示發生特定法律效果的意思。依
    上說明，本件被告2 人間就移轉登記系爭房屋之原因關係，
    既非贈與之無償關係，且由上述抵押權承受之說明，亦足認
    被告丁○○係有償取得，則其2 人間，無論行為意思、表示
    意思、效果意思均係以買賣為其意思表示無疑。至上開遺產
    及贈與稅法第5 條視為贈與之規定，其立法目的，在於防止
    一定關係之親屬間，逃漏稅捐，健全課稅之執行。則本於法
    律規定定義之相對性，難以遽此認定本件被告2 人間，即屬
    贈與關係。
四、次按，債務人所為之無償行為，有害及債權者，債權人得聲
    請法院撤銷之。債務人所為之有償行為，於行為時明知有損
    害於債權人之權利者，以受益人於受益時亦知其情事者為限
    ，債權人得聲請法院撤銷之。民法第244條第1、2 項，分別
    定有明文。又參以，最高法院62年台上字第2609號判例要旨
    所示：「債權人得依民法第二百四十四條規定行使撤銷權，
    以其債權於債務人為詐害行為時，業已存在者為限，若債務
    人為詐害行為時，其債權尚未發生，自不許其時尚非債權人
    之人，於嗣後取得債權時，溯及的行使撤銷權。」等語。可
    知，債權人（於本件則為原告）之債權，須於債務人（於本
    件則為被告乙○○）於移轉登記時，即已存在。然依原告之
    陳述，本件原告係於93年9月30 日本於保證契約之法律關係
    而代償（民法第311 條參照），於此時對被告乙○○取得求
    償權（民法第546條項1參照），是求償權為一新的權利，惟
    被告乙○○係於88年10月27日為移轉登記，是求償權之成立
    ，顯後於行為時甚明。是以，原告顯係依民法第749 條規定
    ，主張承受（實為法定移轉）原債權人（於本件則為原萬通
    銀行）對被告乙○○之債權甚明。按以，承受原債權人之權
    利（另參以民法第312條、第281條第2項、第879條等規定）
    ，係為確保求償權之實現，是前者實務上稱之為代位權係為
    繼受取得（求償權則非）。故而，本件原告行使民法第 244
    條之撤銷權，則要件是否具備，則應以被告乙○○於88年10
    月27日移轉登記時之狀況判斷之。惟依上規定，可知無論為
    無償行為抑或有償行為，均以債務人（於本件則為被告乙○
    ○）之行為有害及債權為必要。而所謂害及債權（即詐害債
    權）之認定，通說認為應以債務人（即被告美莉）因該行為
    （即買賣（或贈與）行為進而移轉登記行為）而陷於無資力
    、不能清償為要件，倘若有其他財產足以清償對債權人之債
    務，即無仍許債權人行依上開規定行使撤銷權之餘地（最高
    法院67年台上字第1750號例、81年度第207 號判決、51年第
    302號判例、76年度第1395 號判決要旨參照）。查本件被告
    乙○○係以坐落台中市○○街222號4樓7 室向前萬通銀行設
    定最高限額400萬元之抵押權（註：借款本金為3,995,255元
    ），而於88年10月27日時，被告乙○○尚有坐落南投縣國姓
    鄉○○段第10地號土地應有部分2分之1之所有權乙情，此有
    原告提出之本院民事執行處90年度執字第6252號及台灣南投
    地方法院民事執行處93年度執字第7132號強制執行金額計算
    分配表影本各1 份，附卷可稽，並為兩造所不爭執。是以，
    原債權 (即原萬通銀行之債權）於88年10月27日被告乙○○
    於移轉登記系爭房屋時，既獲有上開台中市○○街222號4樓
    7室房屋之擔保（註：依上開計算分配表觀之得知應於91年2
    月5 日拍賣），且被告乙○○該時又存有南投縣國姓鄉○○
    段第10地號土地應有部分2分之1之所有權。足認，原債權人
    即原萬通銀行於該時（即88年10月27日）尚無抵押債權不獲
    清償事實之存在（事後拍賣金額不足清償與行為當時有無清
    償資力無涉）已明。故而，依上說明，原債權人於88年10月
    27日時，即無從對被告乙○○依民法第244 條之規定行使撤
    銷權。原告既繼受取得上開債權，自亦無從依該條之規定行
    使撤銷權，是本件原告本於民法第244 條之規定行使撤銷權
    ，於法即有未合，自無理由，應予駁回。
五、又按，依上開民法第244條第1、2 項規定觀之，債務人（即
    被告乙○○）於有償行為時，則債權人（即原告）行使撤銷
    權之要件，尚須「受益人（即被告丁○○）於受益時亦明知
    有損害於債權人之權利」主觀要件之存在。是以，縱認被告
    乙○○上開移轉登記系爭房屋之行為有害及原債權人（原萬
    通銀行）之債權。然上開移轉登記之原因關係，係為買賣契
    約，而為有償行為，已如前述。準此而言，原告欲行使本件
    撤銷權，則須證明被告丁○○對於被告乙○○移轉登記系爭
    房屋之行為有害及債權乙事知情。然其對此僅以被告2 人係
    同住一起之母子，且當時萬通銀行已寄發催繳通知書予被告
    乙○○，而為推論。惟查被告丁○○係65年12月5 日出生，
    於時已成年，縱認其與被告乙○○同住乙情屬實，實亦難遽
    此而為被告丁○○對上開行為害及債權乙事，已為知情。
六、綜上所述，被告2 人間就移轉系爭房屋之原因關係為買賣契
    約（有償），而非贈與（無償）；又原告繼受取得原債權人
    萬通銀行之債權，被告乙○○於移轉登記時（88年10月27日
    ），尚有其他財產且原債權亦有存有擔保債權之不動產抵押
    權，是不構成「害及債權」之要件；甚而縱認被告乙○○上
    開之行為有害及原債權，然原告亦無從證明被告丁○○對於
    害及債權乙事知情。是原告亦無從行使民法第244 條之撤銷
    權。是本件原告先位之訴及備位之訴（姑且不論，依原告之
    張是否確為真正預備訴之合併）之請求，於法均屬無據，自
    無理由，應予駁回。
七、據上論結，原告之訴為無理由，依民事訴訟法第78條，判決
    如主文。
中    華    民    國    95    年     5    月     3    日
                  民事第四庭  法  官  陳添喜
上為正本係照原本作成。
如對本判決上訴，須於判決送達後20日內向本院提出上訴狀。
中    華    民    國    95    年     5    月     3    日
                              書記官


司法院資訊處製作；財團法人民間司法改革基金會備份。
